臺灣高等法院高雄分院刑事判決
110年度交上訴字第78號
上  訴  人  臺灣橋頭地方檢察署檢察官
被      告  蔡嘉霖



上列上訴人因過失致死等案件，不服臺灣橋頭地方法院110年度
審交訴字第18號，中華民國110年8月24日第一審判決（起訴案號
：臺灣橋頭地方檢察署109年度偵字第12323號、109年度偵字第1
3740號），提起上訴，本院判決如下：
    主  文
原判決關於宣告刑部分撤銷。
蔡嘉霖經原判決所判過失致人於死罪，處有期徒刑壹年拾月。
    理  由
一、程序事項：
(一)審判範圍
　　刑事訴訟法第348條第3項規定：「上訴得明示僅就判決之刑
    、沒收或保安處分一部為之」。上訴人若明白表示僅就科刑
    事項上訴，第二審法院就不需再審查原審所認定之犯罪事實
    ，僅需調查關於量刑之事證（刑法第57條各款事由及加重減
    輕之事證），踐行量刑辯論，以作為論述原判決量刑是否妥
    適的判斷基礎。本件上訴人已明示只對原審之科刑事項提起
    上訴，本院乃就原判決量刑妥適與否進行審判，至於原審所
    認定之犯罪事實及所犯罪名，均不在本件之審判範圍，先此
    敘明。
(二)本件爭點   
    檢察官上訴意旨：被告駕車貿然超速並闖越紅燈，致許宇文
    受有嚴重傷害及許潔瑪死亡，被告雖坦承犯行，然迄今未賠
    償，亦未達成和解，犯罪所生損害重大，被告僅願以不相當
    之金額獲取和解，並無誠心賠償告訴人，其犯後態度難謂良
    好，原判決僅判處被告有期徒刑10月，尚屬過輕，請將原判
    決撤銷，更為適當之刑等語。因此，本件之科刑爭點，在於
    原判決基於所認定之事實及量刑事由，對被告判處上開刑期
    ，是否過輕？為明於此，以下先就本件較具關聯之刑法第57
    條第8款、第9款及第10款事由論述。
二、重點說明：
(一)違反義務之程度　　
　　民國108年5月29日修正公布之刑法第276條，刪除第2項業務
    過失致死罪規定，並於第1項提高法定刑，俾法官能於具體
    個案中審酌行為人違反注意義務之情節，妥適量刑。再「犯
    罪行為人違反義務之程度」屬刑法第57條第8款所定科刑審
    酌情狀之一，而過失致死罪係以違反注意義務為要件，法院
    於是類案件科刑時，自得因注意義務之內容、行為人遵守該
    義務之期待可能性，及違反該義務情節之不同，而有所軒輊
    。依原判決認定之事實，被告領有普通小客車駕照，雖非職
    業駕駛人，但以70至80公里之時速，於晚間9時50分許，在
    高雄市楠梓區加昌路與瑞屏路口，超速（限速50公里）並闖
    越紅燈，而撞上騎乘機車之許宇文及許潔瑪，且被害人並無
    任何過失，其違反義務之過失情節，實屬不輕。
(二)犯罪所生之損害
　　刑法第57條第9款將犯罪所生之危險或損害，作為科刑審酌
    之考量因素，係因此項法院裁量權之行使，宜力求客觀，存
    有一定之準據，俾能儘量達致罰當其罪、罪當其刑之理想境
    界。依原判決認定之事實，許宇文受有腦震盪、頭皮撕裂傷
    （5 公分）、左側4 至6 肋骨骨折合併血胸、右側股骨粉碎
    性骨折、右側髖臼骨折、第5腰椎椎弓骨折等傷害，許潔瑪
    則受有右下肢骨折、多處擦挫傷之傷勢，經送醫後仍不治死
    亡。不但2位被害人受傷程度嚴重，甚至造成1位死亡。受傷
    之許宇文，其母邱惠貞到庭陳述「宇文住院一個月，要慢慢
    復健，9月開始上班，走路仍非常痛，潔瑪過世留有1位9個
    月小孩，我為了照顧小孩而辭掉工作」（本院卷第61至62頁
    ）。被害人因被告肇事而受到重大之損害至明。
(三)被告之犯後態度　
　　被告犯後雖坦認犯行，但偵審中歷經多次調解均未能成立，
    邱惠貞於偵查中即表示被告不是很有誠意（偵卷第26頁），
    許宇文狀稱「被告自始僅表示賠償40至50萬元，且須分期付
    款，與告訴人所受損害、所需負擔之經濟壓力，差距甚大，
    參以其於事故後從未至家中、醫院慰問，僅去靈堂致意一次
    ，又不願提出有誠意之條件以達成和解，犯後態度惡劣」（
    本院卷第16頁）。在本院安排首次調解，被害人已願退讓總
    賠償額為400萬元，頭期款60萬元希望在春節前給付（本院
    卷第67頁），第2次調解卻未帶分文，但表明會先匯40萬元
    ，20萬元春節後補足（本院卷第69頁），原定第3次調解前
    ，被害人狀稱「被告以其母住院無法匯款，於先前承諾卻未
    如期賠償，讓原告於程序中疲於奔命，至今仍不願賠償原告
    ，對人性失望至深，被告實屬惡性重大」（附民卷陳報狀）
    。被告於最後調解期日亦未到場（本院卷第71頁），果如被
    害人所料。參以邱惠貞最後陳明「對迄今未能和解感到不滿
    ，請從重量刑」（本院卷第103頁）。被告雖於3月12日另案
    入所，本院仍期待被告可以積極尋求和解，而定近1個月才
    宣判，但宣判前仍未履行先前承諾，綜觀被告歷來之表現，
    並無力謀和解修復之誠意，犯後態度不佳。　　
三、撤銷原因：　　
(一)原審論處被告過失致死罪之宣告刑，雖非無見。然過失致死
    罪，以行為人違反注意義務為其違法要素之一，行為人違反
    注意義務之程度既有不同，其科刑之輕重亦應有所軒輊；此
    種義務違反之犯罪類型，係以義務違反之形式作為成立犯罪
    之條件，對於違反程度如何，則於刑罰裁量時自應加以審酌
    判斷（最高法院108年度台上字第3114號判決參照）。申言
    之，被告違反注意義務之程度，乃至因此所生損害，均應於
    理由內詳加說明，以為科刑之審酌。原判決於量刑審酌欄僅
    記載被告疏未遵守道路交通規則，非但未具體敘明其違規情
    狀，亦未說明其違反程度高低，致未能妥適科刑，此攸關量
    刑之審酌因素，難謂理由已臻完備。
(二)本罪雖屬過失犯罪，但侵害刑法所保護之生命法益，法定刑
    乃係5年以下有期徒刑。而量刑之基準，除加重減輕事由外
    ，實務上量刑因子，主要須考量被告、被害人之過失程度，
    所生損害及犯後態度。所謂犯後態度，除是否自白犯罪外，
    尚包括被告於犯罪後因悔悟而力謀恢復原狀，或與被害人和
    解，賠償損害等情形，並應注意其與被害人互動所展現之誠
    意與感受。本件因被告重大疏失，肇致一傷一亡，損失嚴重
    ，許宇文突遭喪妻之痛，然被告態度冷漠，邱惠貞於偵審中
    已迭次表達不滿，詳如前述，復未達成和解以彌補被害人之
    損害。雖被告自白犯罪，又得自首減刑，然審酌上情，原審
    所判有期徒刑10月，實嫌過輕，是檢察官指摘原判決此部分
    不當，為有理由，應由本院將原判決關於宣告刑部分撤銷改
    判。
四、改判理由：　　　　
(一)刑罰乃國家抑制與預防犯罪的強制手段，亦為正義理念具體
    之實現。法院對被告之科刑，應依法益侵害之程度及行為人
    之責任基礎衡量評估，酌定與罪責程度相當之刑罰，以確定
    應科處之刑度輕重。法院於具體量刑時，可依據犯罪之基本
    犯罪事實及影響犯罪構成之事實，在處斷刑範圍內決定科刑
    基礎。再依刑法第57條各款進階量刑因子調整科刑，有多種
    量刑因子時，則依據比例調節後形成確定之宣告刑。
(二)刑法第66條明定「有期徒刑減輕者，減輕其刑至二分之一」
    ，係指法定本刑之減刑最高度以二分之一為限；在二分之一
    限度內，究應減輕多少，則賦予法院自由裁量，並非一律擇
    取對被告最優惠之減讓幅度。本件被告成立自首，重點在於
    減輕之幅度。檢察官於量刑辯論時稱「被告肇禍時，視線良
    好，附近也有許多民眾，被告留在現場而坦承犯行乃不得不
    為，雖符合自首減刑，幅度應降至最低」，被告則稱「我當
    時有主動報警，沒有要逃走」等語（本院卷第101頁）。本
    件參酌車禍發生現場之實況，再衡以車禍自首之屬性，被告
    半由於情勢所迫（自知無法推卸，迫於無奈），半出於理當
    負責（犯後始終認罪，但未和解），認減讓幅度不應過高，
    較合理公平。
(三)本院以原判決所確認之犯罪事實為基礎，先就自首部分依刑
    法第62條規定減輕其刑。再綜合考量：被告領有普通小客車
    駕照，雖非職業駕駛人，但以70至80公里之時速，在高雄市
    加昌路與瑞屏路口，超速（限速50公里）並闖越紅燈，而撞
    上騎乘機車之許宇文及許潔瑪，且被害人並無任何過失，其
    違反義務之過失情節，實屬重大。許宇文因此車禍，受有腦
    震盪、頭皮撕裂傷（5公分）、左側4 至6 肋骨骨折合併血
    胸、右側股骨粉碎性骨折、右側髖臼骨折、第5腰椎椎弓骨
    折等傷害，許潔瑪則受有右下肢骨折、多處擦挫傷之傷勢，
    經送醫後仍不治死亡。不但2位被害人受傷程度嚴重，甚至
    造成1位死亡，造成之損害亦屬嚴重。被告犯後因罪證明確
    ，雖坦認犯行，但迄今未與被害人達成和解，犯後態度仍非
    良好，已如前述。被告自陳其之前從事保險及當舖工作，月
    薪約3萬多元，經濟狀況勉持，身體狀況良好，之前有不能
    安全駕駛及傷害前科，此有前案紀錄表可稽，素行非佳等一
    切情狀，認以量處有期徒刑1年10月為適宜。
據上論斷，應依刑事訴訟法第369 條第1項前段，判決如主文。
本案經檢察官陳俐吟提起公訴，檢察官高碧霞到庭執行職務。
中　　華　　民　　國　　111 　年　　4 　　月　　26　　日
                  刑事第四庭    審判長法  官  黃建榮
                                      法  官  李嘉興
                                      法  官  陳君杰
以上正本證明與原本無異。
如不服本判決應於收受本判決後20日內向本院提出上訴書狀，其
未敘述上訴理由者，並得於提起上訴後20日內向本院補提理由書
狀（均須按他造當事人之人數附繕本）「切勿逕送上級法院」。
中　　華　　民　　國　　111 　年　　4 　　月　　26　　日
　　　　　　　　　　　　　　　　　　　書記官  盧雅婷
附錄本判決論罪科刑法條：
中華民國刑法第276條
因過失致人於死者，處5年以下有期徒刑、拘役或50萬元以下罰
金。
中華民國刑法第284條
因過失傷害人者，處1年以下有期徒刑、拘役或10萬元以下罰金
；致重傷者，處3年以下有期徒刑、拘役或30萬元以下罰金。